最　高　行　政　法　院　判　決　　　　　　　　　　九十一年度判字第一二九號
　　原　　　告　苗栗縣三灣鄉農會
　　代　表　人　甲○○
　　被　　　告　財政部（承受省財政廳業務）
　　代　表　人　顏慶章
右當事人間因銀行法事件，原告不服財政部中華民國八十九年三月九日台財訴字第○
八九一三五二一八三號再訴願決定，提起行政訴訟。本院判決如左：
　　主  文
原告之訴駁回。
訴訟費用由原告負擔。
  事  實
緣中央存款保險股份有限公司對原告信用部一般業務檢查報告（檢查基準日：八十六
年十月二十二日），發現該會會員代表大會尚未訂定對同一關係人之授信限額，僅訂
定對同一人之授信限額為新台幣（以下同）六、○○○、○○○元，其中無擔保放款
限額為一、○○○、○○○元，致有同一關係人授信金額超逾該農會會員代表大會決
議對同一人授信最高限額，如借款戶陳錦芳現貸餘額一般放款（擔保）一、五○○、
○○○元（期間八十三年五月十四日至八十九年五月十四日）、統一農貸（無擔保）
八○○、○○○元（期間八十五年二月八日至九十年二月八日），其子陳春輝現貸餘
額一般放款（擔保）四、八○○、○○○元（期間八十五年八月十四日至八十八年八
月十四日）、一般放款（無擔保）一、○○○、○○○元（期間八十五年七月二十五
日至八十七年十月七日），合計其同一關係人授信總餘額八、一○○、○○○元，核
與財政部八十四年十月十六日台財融第八四七三○三五○號函依銀行法第三十三條之
三授權所為規定未合。原處分機關前台灣省財政廳乃依銀行法第一百二十九條及第一
百三十三條規定，予以裁處罰鍰一五○、○○○元。原告不服，提起訴願、再訴願，
遞遭決定駁回，乃向本院提起行政訴訟。茲摘兩造訴辯意旨如次：
原告起訴意旨及補充理由略謂：一、中央存款保險有限公司於八十六年十月二十二日
對原告信用部作業務檢查時，發現原告代表大會尚未訂定對同一關係人之授信限額，
財政部據此對原告處以十五萬元之罰鍰，原告說明如下：陳錦芳父子已分門獨立，各
自加入本會會員，其貸款分別各自繳息還款，而非風險過度集中於同一關係人；且陳
春輝之貸款一般放款（無擔保）一○○萬元及一般放款（擔保）四八○萬元，於八十
七年十月十三日均已清償完畢，陳錦芳現貸餘額統一農貸（無擔保）二○萬元整，而
一般放款（擔保）一五○萬元亦提供十足擔保，原告債權可確保無虞。二、原告雖有
未訂定同一關係人之情事，實因不明法令所致，應屬行政疏失，而非故意之行為。如
依照八十四年十月十六日財政部台財融第八四七三○三五○號函之規定，原告於八十
五年度決算淨值二七、五二四、○○○元，其百分之二十五應為六、八八一、○○○
元，依信用部管理辦法第十一條規定亦未超過其最高限額為九○○萬元。況且財政部
於八十六年五月二十三日所召開「檢討農、漁會信用部違反銀行法第三十三條、第三
十三條之三處理方式會議」，其中會議紀錄六討論事項第二案決議：「：：農會會員
代表大會倘未議決「同一關係人」授信限額，『應予宣導』，：：。」而財政部嗣後
並未加強宣導，而以一次會議決定倘未議決同一關係人授信限額，從嚴比照其所議決
之「同一人」之授信限額，而後又未來函說明實非合理。而先前之公函亦未說明訂定
罰則，以致原告於不明政令下而受罰，而過去金檢業務時，如有不明法令即予以指導
或限期改善，而本次即施予重罰，而訴願、再訴願之陳述亦未被採納均遭駁回，實教
原告難以信服。三、查苗栗縣政府八十六年一月二十一日八六府財金字第○一一九七
四號函有關農會信用部漁會信用部適用銀行法第三十三條之三第一項對同一人及同一
關系人之授信限額，可比照銀行法授權規定無不良記錄之放款戶，超逾同一關係人授
信限額，准予展延乙次。又查八十六年二月二十四日財政部台財融第八六六○六四六
四號函，為確立授信風險分散原則，因應金融管理之需求，農會信用部對同一人及同
一關係人之授信得訂定不同額度之上限。本會之代表會於八十六年二月二十四日召開
，故八十六年已來不及提代表會議決，綜上觀之，應依前揭函釋之規定，且原告亦於
八十七年二月十一日代表大會，審議同一人及同一關係人授信之上限為九○○萬元，
但被告卻以八十四年十月十六日之法來訂定罰責，實教原告難以心服。四、再查八十
六年十月二十七日八六府財金字第一四二二五○號函，財政部函頒為加強推動辦理小
額放款業務，農會信用部每一會員及其同戶家屬（贊助會員不包括同戶家屬）漁會信
用部對每一會員辦理一○○萬元以下之小額放款，得不計入財政部依銀行法第三十三
條之三第一項所規定農會信用部及漁會信用部對同一人、同一關系人之授信限額，故
金檢人員於八十六年十月二十二日檢查時，對法令亦未全盤了解，竟以舊法予原告相
繩，實教原告難以甘服。五、綜上所陳，可知法令之不周，一修再修，而原告於八十
七年二月十一日議決同一人及同一關係人授信限額，尚屬合理，故懇求判決撤銷原處
分及一再訴願決定等語。
被告答辯意旨略謂：查本件依據中央存款保險股份有限公司對原告信用部一般業務檢
查報告（檢查基準日：八十六年十月二十二日），發現該會會員代表大會尚未訂定同
一關係人之授信限額，謹訂定對同一人之授信限額為新台幣六、○○○、○○○元，
其中無擔保放款限額為一、○○○、○○○元，致有同一關係人授信金額超逾該會員
代表大會決議對同一人授信最高限額，如借款戶陳錦芳現貸餘額一般放款（擔保）一
、五○○、○○○元（期間八十三年五月十四日至八十九年五月十四日）、統一農貸
（無擔保）八○○、○○○元（期間八十五年二月八日至九十年二月八日），其子陳
春輝現貸餘額一般放款（擔保）四、八○○、○○○元（期間八十五年八月十四日至
八十八年八月十四日）、一般放款（無擔保）一、○○○、○○○元（期間八十五年
七月二十五日至八十七年十月七日），合計其同一關係人授信總餘額八、一○○、○
○○元，核與被告八十四年十月十六日台財融第八四七三○三五○號函依銀行法第三
十三條之三授權所為「農會信用部對每一會員及其同戶家屬（贊助會員不包括同戶家
屬）放款總額不得超過農會信用部前一年決算淨值百分之二十五，其中無擔保放款不
得超過該信用部決算淨值百分之五」規定未符（原告八十五年度決算淨值二七、五二
四、○○○元，其百分之二十五應為六、八八一、○○○元），有檢查報告可稽，違
規事實至為明確，原處分機關乃依銀行法第一百二十九條及第一百三十三條規定，處
以罰鍰十五萬元。原告主張被告八十六年十月十七日台財融第八六六三六三四五號函
釋：「為加強推動辦理小額放款業務，農會信用部對每一會員及其同戶家屬辦理一○
○萬元以下之小額放款，得不計入財政部依銀行法第三十三條之三第一項所規定農會
信用部對同一人、同一關係人之授信限額。」故本案借款戶陳錦芳父子貸款，應完全
無超逾法所規定之授信最高限額，請撤銷原處分等語。經查被告業於八十六年七月三
十日以台財融第八六六二八一五四號函規定農會會員代表大會倘未議決『同一關係人
』授信限額，應予宣導，否則從嚴比照其所議決之『同一人』授信限額，其辦理同一
關係人授信金額雖未超逾淨值百分之二十五，仍應以違反規定論．．．。」原告縱依
事後被告八十六年十月十七日台財融第八六六三六三四五號函釋，對於一百萬元以下
之小額放款，得不計入本部上揭規定農會信用部對同一人、同一關係人之授信限額，
惟扣除借款戶陳錦芳統一農貸無擔保放款八○○、○○○元及陳春輝一般無擔保放款
一、○○○、○○○元後，該「同一關係人」之一般擔保放款授信總額六、三○○、
○○○元，仍超逾原告該會員代表大會對同一人授信最高限額以六、○○○、○○○
元為限之決議，所訴委無可採。原處分機關處以十五萬元罰鍰，揆諸首揭法條，並無
不合，請駁回原告之訴等語。
    理  由
按「中央主管機關對於銀行就同一人或同一關係人之授信或其他交易得予限制，其限
額由中央主管機關定之。前項所稱同一人或同一關係人之範圍，適用第二十五條第三
項之規定。」、「前項所稱同一人，指同一自然人同一法人；同一關係人之範圍，包
括本人、配偶、二親等以內之血親，及以本人或配偶為負責人之企業。」、「有左列
情事之一者，處新臺幣十五萬元以上一百八十萬元以下罰鍰：．．．四、違反主管機
關依第三十三條之三或第三十六條規定所為之限制者。」、「第一百二十九條至第一
百三十二條所定罰鍰之受罰人為銀行或其分行。」及「依其他法律設立之銀行或其他
金融機構，除各該法律另有規定者外，適用本法之規定。前項其他金融機構之管理辦
法，由行政院定之。」分別為銀行法第三十三條之三、第二十五條第三項、第一百二
十九條、第一百三十三條第一項及第一百三十九條所明定。復按「．．．二、農會信
用部對每一會員及其共同戶家屬（贊助會員不包括同戶家屬）放款總額不得超過農會
信用部前一年決算淨值百分之二十五．．．。農會信用部依前項規定計算放款最高總
額，其未達新臺幣九百萬元而在六百萬元以上者，得以新臺幣九百萬元為最高總額；
未達新臺幣六百萬元者，得以新臺幣六百萬元為最高總額．．．四、農會信用部及漁
會信用部對『同一關係人』之授信限額，分別與前開說明二及說明三對『同一人』之
授信限額同。」為被告依銀行法第三十三條之三第一項及第一百三十九條第一項授權
於八十四年十月十六日以台財融第八四七三○三五○號函頒之「農會信用部適用銀行
法第三十三條之三第一項對同一人及同一關係人之授信限額」規定有案。上開財政部
八十四年台財融第八四七三○三五○號函，既係依據銀行法之授權而制訂，又不違反
母法之規定，自得予以適用。本件中央存款保險股份有限公司對原告信用部一般業務
檢查報告（檢查基準日：八十六年十月二十二日），發現該會會員代表大會尚未訂定
對同一關係人之授信限額，僅訂定對同一人之授信限額為新台幣（以下同）六、○○
○、○○○元，其中無擔保放款限額為一、○○○、○○○元，致有同一關係人授信
金額超逾該農會會員代表大會決議對同一人授信最高限額，如借款戶陳錦芳現貸餘額
一般放款（擔保）一、五○○、○○○元（期間八十三年五月十四日至八十九年五月
十四日）、統一農貸（無擔保）八○○、○○○元（期間八十五年二月八日至九十年
二月八日），其子陳春輝現貸餘額一般放款（擔保）四、八○○、○○○元（期間八
十五年八月十四日至八十八年八月十四日）、一般放款（無擔保）一、○○○、○○
○元（期間八十五年七月二十五日至八十七年十月七日），合計其同一關係人授信總
餘額八、一○○、○○○元，核與財政部八十四年十月十六日台財融第八四七三○三
五○號函依銀行法第三十三條之三授權所為規定未合。原處分機關前台灣省財政廳乃
依銀行法第一百二十九條及第一百三十三條規定，予以裁處罰鍰一五○、○○○元。
原告不服，循序提起本訴，以如事實欄所示各節，據為爭執。查財政部八十四年十月
十六日台財融第八四七三○三五○號函依銀行法第三十三條之三第一項及第一百三十
九條第一項授權規定，農會信用部對每一會員及其共同戶家屬放款總額不得超過農會
信用部前一年決算淨值百分之二十五．．．，且對「同一關係人」之授信限額，與「
同一人」之授信限額同。財政部於八十六年二月二十四日雖復以台財融第八六六○六
四六四號函規定農會信用部對同一人及同一關係人之授信，得由各農會會員（代表）
大會訂定不同額度之上限。惟財政部嗣於八十六年五月二十三日所召開「檢討農、漁
會信用部違反銀行法第三十三條、第三十三條之三處理方式會議」，其中會議紀錄六
討論事項第二案決議：「．．．農會會員代表大會倘未議決『同一關係人』授信限額
，應予宣導，否則從嚴比照其所議決之『同一人』授信限額，其辦理同一關係人授信
金額雖未超逾淨值百分之二十五，仍應以違反規定論．．．。」並經該部於同年七月
三十日以台財融第八六六二八一五四號函規定在案，業據被告陳明，本件檢查基準日
八十六年十月二十二日在上開函之後，原告應無不知之理，所稱其八十六年來不及提
代表會議決，非故意違反規定一節，洵無足採。又所謂「同一關係人」之範圍，銀行
法第二十五條第三項已有明定，陳錦芳父子是否分門獨立，並不影響渠等為關係人之
認定。又本件處罰係因原告違反財政部八十四年十月十六日台財融第八四七三三五○
號函依銀行法第三十三條之三第一項及第一百三十九條第一項授權所為之規定，而依
銀行法第一百二十九條及第一百三十三條第一項規定科處罰鍰，並非依據「農會信用
部業務管理辦法」第十一條之規定處罰，原告主張上開貸款未超過該管理辦法所定最
高限額九○○萬元，不應處罰云云，亦非可採。另原告縱依事後被告八十六年十月十
七日台財融第八六六三六三四五號函釋，對於一百萬元以下之小額放款，得不計入農
會信用部對同一人、同一關係人之授信限額，惟扣除本件借款戶陳錦芳統一農貸無擔
保放款八○○、○○○元及陳春輝一般無擔保放款一、○○○、○○○元後，該「同
一關係人」之一般擔保放款授信總額六、三○○、○○○元，仍超逾原告會員代表大
會對同一人授信最高限額以六、○○○、○○○元為限之決議。原處分機關處以十五
萬元罰鍰，揆諸首揭規定，並無違誤，一再訴願決定遞予維持，亦無不合，原告起訴
論旨難認有理由，應予駁回。
據上論結，本件原告之訴為無理由，爰依行政訴訟法施行法第二條、行政訴訟法第九
十八條第三項前段，判決如主文。
中　　華　　民　　國　　九十一　　　年　　　一　　　　月　　　十八　　　日
                    最 高 行 政 法 院  第 三 庭
                                審 判 長 法  官　　　曾　隆　興
                                         法  官      吳  錦  龍
                                         法  官　　　徐　樹　海
                                         法  官　　　鄭　淑　貞
                                         法  官　　　林　家　惠
右  正  本  證  明  與  原  本  無  異
　　　　　　　　　　　　　　　　　　　　 法院書記官　阮　桂　芬
中　　華　　民　　國　　九十一　　　年　　　一　　　　月　　二十一　　　日
